臺灣高等法院高雄分院刑事裁定　　　　　　　　　　　九十一年度聲再字第四七號
　　再審聲請人
　　即受判決人　甲○○
右列聲請人因背信等案件，對於本院八十九年度上易字第三０號中華民國九十一年一
月三十一日確定判決（臺灣高雄地方法院八十七年度易字第三四三七號、臺灣高雄地
方法院檢察署八十六年度偵字第二五一七０號、第二五二六九號、第二五四五八號、
第二六一六八號、第二六二七五號、第二八四六四號），聲請再審，本院裁定如左：
    主  文
再審之聲請駁回。
    理  由
一、聲請意旨略稱：(一)刑事訴訟法第四百二十一條規定：「不得上訴於第三審之案件
    ，除前條規定外，其經第二審確定有罪判決，如就足以生影響於判決之重要證據
    漏未審酌者，亦得為受判決人利益，聲請再審」。另「稱漏未審酌，指該重要證
    據業已提出，未予審酌而言。故被捨棄不用之證據，並未於理由聲明其捨棄之理
    由者，亦應認為漏未審酌。因之，有罪之判決書，漏未記載對於受判決人有利之
    證據不採納之理由，如具有第四百二十一條之情形，自得為聲請再審之原因」。
    刑事訴訟法權威陳樸生教授大作「刑事訴訟法實務」著有明文。(二)經查，原審判
    決確有足以生影響於判決之重要證據漏未審酌之情，茲分述如下：
  1.受判決人甲○○僅承辦陳榮隆、高回東、翁碧徽等三人於民國「八十一年九月」
    間以高雄縣鳥松鄉○○段六八七、六八八號土地（下稱系爭土地）向高雄市第十
    信用合作社（下稱十信）申請短期擔保貸款新台幣（下同）「八千萬元」一案（
    下稱系爭貸款案）；至於陳春鄉、陳益鍵等人於「八十二年十月」間以系爭土地
    向十信申請增貸「五千萬元」部分，則與受判決人甲○○無關，此部分貸款案係
    由本案其他受判決人所承辦，惟原審判決卻未區別此二筆貸款案，致事實混淆不
    清，合先敘明。
  2.刑法第三百四十二條規定之背信罪，以為他人處理事務，主觀上有為自己或第三
    人之利益，或損害本人利益之意圖，而為違背其任務之行為，致客觀上有致生損
    害於本人之財產或其他利益之事實發生，為該罪之構成要件。經查，依據十信八
    十四年八月七日公布該社「營業單位辦理授信作業流程及說明（詳證物三）」第
    四項「授信審核」第四款之「工作說明」及「注意事項」規定「擔保放款二百萬
    元（含）以下授權分社經理核貸」，第五款明定「超過單位主管授權之案件應簽
    擬具體意見轉呈總社批示」，「超過前述金額均應經授信審議委員會通過始可貸
    放」等規定，暨系爭貸款案貸放金額為八千萬元等情觀之，受判決人甲○○僅為
    一辦事員，層級原本不足以左右申貸結果，是以受判決人就逾越其職權範圍之事
    務，並無從違背任務，惟原審就此有利於被告之證據卻漏未審酌，顯有違誤。
  3.原審判決就受判決人甲○○於民國八十一年九月間承辦陳榮隆等人以系爭土地向
    十信申請系爭貸款案，認受判決人甲○○構成背信及偽造文書罪等云云。惟查，
    原審判決對於參與系爭貸款案審核程序之審核員，即證人莊進祥、洪進賢、黃耀
    南、曾遠達等四人所為符合事實之證詞，並未詳予審酌，即遽為受判決人甲○○
    有罪之判決，核其判決，實有足以生影響於判決之重要證據漏未審酌之情。茲將
    證人莊進祥等四位證人之證詞序列如次，請鈞院鑒察。
    洪進賢於八十六年十月十七日高雄市調查處證述稱：「八十一年九月我調到業
      務部審核員不久與莊進祥、曾達遠、黃耀南等四人參與審核陳榮隆借款申請案
      ，‧‧‧經我等四人進行書面審查，並會同建國分社經理葉澤昭等人會勘後，
      認為可以放款八千萬元，於是在借款申請書『審核員』欄內，由業務部經理兼
      審核員的莊進祥為代表簽寫『擬如擬』，以表示我等四人同意建國分社審查意
      見。後來經放款審核委員會審議通過，承放八千萬元給陳榮隆。八十二年十月
      陳榮隆又以該土地再向建國分社借款，‧‧‧我四人認為該筆土地已沒有增加
      核貸的價值，所以由我在『審核員』及『業務部經理』欄，填寫『呈請核示』
      ‧‧‧」、「（前述你所填寫『呈請核示』有何意義？與『擬如擬』之意義有
      何不同？）當時建國分社提出增貸五千萬元之意見，我們四人不認同，但因係
      沒有核准權或退回權，故習慣上皆以『呈請核示』代表與承放單位意見相反。
      而『擬如擬』則表示認同承放單位的意見。」、「‧‧‧我等四人（黃耀南、
      曾遠達、莊進祥）於最初核貸八千萬元時，共同會勘該擔保品，認為有核貸價
      值，所以在第一次會勘後，均核章通過，未加註其他意見‧‧‧」等語。
    莊進祥於八十六年十月十七日高雄市調查處證述稱：「陳榮隆等人在八十一年
      九月間向本社建國分社申請借款九千六百萬元，當時我是總社審核員兼業務部
經理，經過我及黃耀南、曾遠達、洪進賢等審核員會勘後，認為核貸八千萬元
      尚屬合理，所以同意建國分社的意見，之後八十二年十月間陳榮隆向本社申請
      增加貸放五千萬元，當時仍由我等四人擔任審核員，但由洪進賢兼任業務部經
      理，經我等會勘該擔保品，一致認為該擔保品並無增加核貸五千萬元之價值，
      所以未表同意」、「（問：該擔保品既座落於墓地旁邊，且其地上物有墳墓，
      貴社鑑估其價值時有無考量其使用價值？）有的，我等審核員以該擔保品面積
      九百六十七坪估算，貸放八千萬元尚屬合理」等語。
    證人莊進祥於一審八十七年十二月十八日審理時證稱：「（問：八十一年九月
      間陳榮隆以鳥松鄉土地向二信（註：應為十信）貸款，你有參與審核？）有，
      我是審核員」、「（問：提示借款申請書，你說擬如擬，何意？）我有同意，
      第一次申請我同意，也去看過現場，因那時他聲請八千萬元，我認為合理」、
      「（問：第一、二次有去看現場？）有，第一次是在八千萬貸款上面有一墳墓
      ，第二次貸五千萬時沒有墳墓了！第一次貸八千萬時我有向總社說要貸八千萬
      要將墳墓遷走！」等語。
    證人洪進賢於一審八十七年十二月十八日審理證稱：「（問：第一筆八千萬，
      你有去現場查勘？）有，那土地上有墳墓」、「（問：為何你認為合理？）因
      我有看公告現值，且附近有別墅，我認為合理！」等語。
    證人黃耀南於一審八十八年五月二十八日審理時證稱：「（問：提示高回東等
      人借款申請書，上面審核員有蓋你們的章，是否你們所蓋的？）這三份申請書
      那時我是審核員，在上面寫擬如擬代表同意！這件有實際去現場勘查，看時現
      場是空地，附近一邊有別墅，一邊墳墓，是墳墓區，這土地上好像有一個墳墓
      」、「（問：那時核估借款人以鳥松鄉土地申貸三千二百四十萬二筆、一筆三
      千一百四十萬（註：應為三千一百二十萬）這三筆款項（註：依卷內資料所示
      ，此三筆款項係八十一年九月間申貸），有此價值？）有同意」、「（問：當
      時現場看，以何標準認定可核貸此價值？）那裡列為住宅區，所以認為有此價
      值」等語。
    證人曾遠達證稱：「（問：鳥松鄉土地你有現場鑑估？現況如何？）有，下面
      有住宅區，附近也有墳墓區，這土地上有一、二座墳墓」、「（問：你認為土
      地現況符合他們所貸款之金額？）當時我們四人看過有此價格之價值才蓋章」
      等語（註：證人曾遠達之證詞係針對系爭土地八十一年九月間之申請貸款案件
      而言，惟一審八十八年五月二十八日筆錄之記載未臻明確，爰補充說明之）。
    證人莊進祥於原審八十九年五月十八日調查時，證稱：「（問：陳春鄉的貸款
      案你有參與嗎？）有參與。但我們去看那個地方附近，是覺得有這個價值，但
      覺得那個地方有個墳墓，這是第一次貸款的八千萬元（註：此乃係指受判決人
      甲○○承辦之部分）」、「（問：甲○○只承辦第一次的八千萬元這筆貸款嗎
      ？）是的，這筆我們有同意」等語。
    綜合右述證人即參與系爭貸款案審核程序之審核員莊進祥、洪進賢、黃耀南、
      曾遠達等四人之證詞，足證受判決人甲○○就系爭貸款案所為之鑑價結果相當
      合理，亦即系爭土地於受判決人甲○○八十一年九月間承辦陳榮隆等人申請短
      期擔保貸款案時，確實有核貸八千萬元之價值。準此以觀，受判決人甲○○根
      本無任何背信、偽造文書罪之犯行可言，蓋查：莊進祥等四人係經過包括書面
      審核及至現場勘查等審核程序，並審酌系爭土地上有一座墳墓及旁邊有別墅等
      情況後，始認為系爭土地有核貸八千萬元之價值，並非僅係書面審核而未至現
      場勘查，莊進祥等四人既經至現場勘查之審核程序後，始為系爭土地有核貸八
      千萬元價值之認定，由此可見莊進祥等四人與受判決人甲○○所為之審核工作
      完全相同。且該四位證人既擔任「審核員」一職，顯然渠等就擔保物價直之估
      算必定較一般承辦人員更具經驗及專業，是其就系爭土地價值之估算當無受受
      判決人誤導之虞。換言之，該四位證人既同意受判決人所估算之價值，則表示
      系爭土地確具有該價值，否則渠不會在借款申請書上批註「擬如擬」。詎料，
      原審竟捨棄該四位證人之專業判斷之證言不用，其具「重要證據，漏未審酌」
      之再審事由，不言可喻。再者，由證人莊進祥等四人處理系爭土地第二次申請
      貸款案之過程觀之（此部分非由受判決人甲○○處理）可見莊進祥等四人心中
      自有其認定貸款額度合理與否之審核標準，並非漫無標準，換言之，證人莊進
      祥等四人認定系爭土地有核貸八千萬元之價值，應屬信而有徵。
    證人洪進賢、莊進祥二人，就受判決人甲○○承辦之系爭貸款案所為之證詞，
      不論是在高雄市調查處或是在原審法院作證時，均認為系爭土地核貸新台幣八
      千萬元是合理的（請參見詳述）；而另二位亦參與系爭貸款案實質審核程序之
      證人黃耀南、曾遠達於一審作證之證詞，亦與證人洪進賢、莊進祥之證詞一致
      。由此可見莊進祥等四位證人之證詞，始終一致，並非事後意圖迴護受判決人
      甲○○而故為不實之證詞；況且，受判決人甲○○與莊進祥等四人並無交情亦
      無利害關係，證人莊進祥等四人自不可能甘冒偽證罪之重責而故為不實證詞以
      迴護受判決人甲○○。是由上情觀之，證人莊進祥等四人之證詞確屬客觀及可
      信的。
  4.且查，系爭土地於八十五年十月五日進行第一次拍賣時，其最低拍賣價額為「一
    億一千五百一十一萬元」（詳證物十一），較系爭貸款案貸放之金額八千萬元為
    高，而法院所定之拍賣價額又較市價為低，且按八十五年時土地之價值已較八十
    一年時下滑甚多，更可見系爭土地確有貸放八千萬元之價值，受判決人並無高估
    系爭土地價值之情事。嗣雖因經濟不景氣致系爭土地經四次拍賣仍無人應買，惟
    此乃大環境不景氣之故，並非系爭土地無此價值，惟原審竟倒果為因，認系爭土
    地並無八千萬元之價值，而忽略第一次拍賣時，系爭土地最低拍賣價額為「一億
    一千五百一十萬元」之有利事實，顯有重要證據漏未審酌之情。
  5.由右述情節觀之，本案實無從認定受判決人甲○○有何背信及偽造文書罪之犯行
    。詎料，原審判決對於參與系爭貸款案實質審核程序之審核員莊進祥等四人，所
    為與事實相符且足以認定受判決人甲○○確無背信等犯行之證詞，竟未詳予審酌
    ，亦未詳予論述何以證人莊進祥等四人之證詞不可採信之理由，即遽認受判決人
    故意高估系爭土地之價值而記載於職掌之徵信資料調查表及借款申請書，致損害
    十信之利益，而論處甲○○背信及偽造文書等罪，核其判決，顯有足以影響判決
    結果之重要證據漏未審酌之再審事由。
綜上所陳，本件背信罪及偽造文書二罪部分均有「足以生影響於判決之重要證據漏未
審酌」之再審事由。為此，受判決人僅依刑事訴訟法第四百二十一條、第四百二十九
條之規定，於收受判決後二十日之法定期間內，附具原審判決書及證據，向鈞院提出
再審之聲請，恭請鈞院明察，並為開始再審之裁定，如蒙所請，無任感禱。
二、經查本件原決認定被告有罪之證據，是依據被告在偵查及一審所自白及同案被告
    許榮鎮、葉澤昭、陳春鄉及陳建隆等人的陳述為依據，並敘明「證人莊進祥嗣後
    證稱陳春鄉等第一次貸款八千萬元，伊等審查後認為適當云云，惟其證言與被告
  甲○○等人現場查估之價值不符，自不能採為認定事實之依據」（原判決第四十
    一頁第二至三行），雖漏未敘明洪進賢、黃耀南、曾遠達三人的證詞也不能作為
    對再審聲請人有利的證據，但由再審聲請人所提出的證據資料可見，洪進賢等三
    人所述的證詞內容，與莊進祥的證詞內容具有同質性，原判決既然認為莊進祥的
    證詞不能採信，同理，也無採信洪進賢等三人證詞而為再審聲請人有利認定的理
    由，因此，自難認係重要證據漏未審酌。再者，本件系爭土地在八十五年十月五
    日間進行第一次拍賣時，其最低拍賣價格雖為新台幣一億一千五百一十萬元，但
    本件犯罪行為是發生在八十一年間，與拍賣之八十五年間已有數年的距離，而且
    ，該土地經四次拍賣仍無人應買，為再審聲請人所陳明，能否以該核定的拍賣價
    格作為對再審聲請人有利的證據，已有疑問﹖何況，如果，本件土地的確有如再
    審聲請人所稱的價值，陳春鄉等人在申請貸款時，本可依規定申請貸到希望的款
    項，何必經由曾文正等人指示葉澤昭及許榮鎮配合，再由葉澤昭及許榮鎮指示再
    審聲請人照辦，此為再聲請人所是認（原判決第三十四頁以下），因此，原判決
    雖未就再審聲請人這部分辯解敘明不可採信理由，但原判決綜合卷內證據，已詳
    加敘明判決再審聲請人有罪之理由（於原判決書第十九頁，並記載再審聲請人已
    提出上述辯解），因此，縱然審酌上述事項，對於判決的結果並不發生影響。綜
    上所述，本件並不符合「足生影響於判決之重要證據漏未斟酌」的情形，再審聲
    請人的聲請沒有理由，因此，依同法第四百三十四條第一項，裁定如主文。
中    華    民    國        九十一      年      三      月    二十九    日
                              臺灣高等法院高雄分院刑事第一庭
                                  審判長法官  王光照
                                        法官  黃壽燕
                                        法官  黃仁松
右正本證明與原本無異。
不得抗告。
                                      書記官  呂明燕
中    華    民    國        九十一      年      四      月      二      日
                                                                      Ｈ
